【裁判字號】    98,再易,146
【裁判日期】    981229
【裁判案由】    清償債務
【裁判全文】
臺灣高等法院民事判決                 98年度再易字第146號
再審原告    甲○○
再審被告    乙○○
上列當事人間清償債務事件，再審原告對於中華民國98年10月27
日本院98年度上易字第611號確定判決提起再審之訴，本院判決
如下：
    主      文
再審之訴駁回。
再審訴訟費用由再審原告負擔。
    事實及理由
一、再審原告主張略以：本院98年度上易字第611號確定判決（
    下稱原確定判決）認兩造間非成立黃金借貸契約，並駁回再
    審原告之訴，顯係漏未審酌其於本院前程序提出催告再審被
    告返還黃金26兩（下稱系爭黃金）之存證信函，及經再審被
    告就此回覆之信紙（下稱系爭信紙），暨經再審被告親筆簽
    名裝有系爭信紙之信封（下稱系爭信封）。次以再審被告既
    於系爭信封簽名，應得推定其內再審被告函覆再審原告請求
    之系爭信紙內容為真正，然原確定判決不認發生推定真正之
    法效云云，顯於民事訴訟法第358條第1項規定有積極適用及
    消極不予適用之錯誤。第以系爭信紙內容依法應推定為真正
    ，且為再審被告函覆再審原告請求之用，故留有再審被告指
    紋，惟再審被告僅承認摸過系爭信紙而否認其內容真正，並
    於事後以竄改、假造之信件謊稱為系爭信封內之原信件內容
    等情，均經再審原告否認，且系爭信紙如為再審原告所偽造
    ，豈會提出予再審被告觸摸，故應由再審被告就此變態事實
    負舉證責任，然原確定判決錯將舉證責任歸諸於再審原告，
    即有消極不予適用民事訴訟法第277條之錯誤。復以原確定
    判決僅截取系爭信紙部分內容，所解釋之再審被告意思表示
    與論理、經驗法則相違，並悖於最高法院83年度台上字第21
    18號、39年度台上字第1053號、18年度上字第1727號、19年
    度上字第28號、19年度上字第58號、21年度上字第3046號、
    69年度台上字第771號等判例。又再審被告提出所謂系爭信
    封內之原信件，實係事後臨摹、抄襲系爭信紙，經再審原告
    具體指摘係造假、竄改之文件而不可採用，惟原確定判決卻
    漏未斟酌再審原告指出之錯誤、抄襲、矛盾之處。另原確定
    判決就證人葉榮宗之證詞取捨判斷，認僅能證明兩造曾洽商
    和解未成立之過程，亦不足以證明當初兩造間所成立者是否
    為黃金借貸契約云云，顯然違反經驗法則，有消極不予適用
    最高法院69年度台上字第771號判例及民事訴訟法第222條第
    3 項規定之錯誤。爰依民事訴訟法第497條、第496條第1項
    第1款規定之事由，提起本件再審之訴，求為廢棄原確定判
    決，並命再審被告給付再審原告景福金條（5兩1條）5條及
    景福金塊1兩等語。
二、按民事訴訟法第496條第1項第1款所謂適用法規顯有錯誤者
    ，係指確定判決所適用之法規顯然不合於法律規定，或與司
    法院現尚有效及大法官會議之解釋，或本院尚有效之判例顯
    然違反者而言，不包括漏未斟酌證據、認定事實錯誤、取捨
    證據失當、判決不備理由及在學說上諸說併存致發生法律上
    見解歧異等之情形在內（最高法院60年度台再字第170號、6
    3年度台上字第880號判例、90年度台再字第27號判決要旨參
    照）。又不得上訴於第三審法院之事件，除前條規定外，其
    經第二審確定之判決，如就足影響於判決之重要證物，漏未
    斟酌，亦得提起再審之訴，同法第497條亦有明定。
三、查系爭信紙於原確定判決事實及理由四審酌其是否生私文書
    真正之推定效力時，業經斟酌（見本院卷第17頁及反面），
    而系爭信紙是否經再審被告簽名、捺印則為事實認定問題，
    原確定判決既認系爭信紙未經再審被告簽名、捺印，從而不
    生私文書真正之推定效力，於法尚無錯誤適用民事訴訟法第
    358條規定之情。又系爭信紙既不生真正之推定效力，且為
    再審被告否認為其所寄信件內容，復無證據顯示系爭信封即
    係裝置系爭信紙之用，是縱系爭信封有再審被告親筆簽名，
    亦難憑與再審原告之催告函為有利再審原告之認定。是原確
    定判決並無再審原告所指摘漏未斟酌系爭信紙、認定系爭信
    紙不生推定真正效力而有適用法規錯誤之情，且原確定判決
    縱使斟酌再審原告催告再審被告返還黃金之存證信函及為再
    審被告親簽之系爭信封，亦不足為有利於再審原告之判決，
    再審原告此部分之主張，顯無再審理由。
四、次查系爭信紙既經原確定判決認定不生真正推定之效力，已
    如前述，則原確定判決即無庸再命再審被告舉證證明系爭信
    紙為虛偽，亦無再審酌再審原告所提證據證明再審被告自稱
    回覆再審原告催告之信件係虛偽之必要，且縱審酌之，亦無
    從為有利於再審原告之認定，是原確定判決自無再審原告所
    指未命再審被告舉證證明系爭信紙為虛偽而有違反民事訴訟
    法第277條規定，及漏未斟酌影響判決證物之情形，再審原
    告此部分之主張，亦顯無再審理由。
五、末以，再審原告再指原確定判決解釋系爭信紙真意違誤、取
    捨判斷證人葉榮宗之證詞違反論理、經驗法則等，核屬就原
    確定判決認定事實是否錯誤、取捨證據是否失當所為指摘，
    揆諸前開說明，亦難認原確定判決有適用法規顯有錯誤之情
    形。
六、綜上所述，再審原告主張原確定判決有民事訴訟法第497條
    、第496條第1項第1款之再審事由，並不足採。從而，再審
    原告提起本件再審之訴，顯無再審理由，爰不經言詞辯論，
    逕以判決駁回之。
七、據上論結，本件再審之訴為顯無理由，依民事訴訟法第502
    條第2項、第78條，判決如主文。
中    華    民    國    98   年    12  月      29    日
                    民事第十二庭
                        審判長法  官 陳駿璧
                              法  官 李昆曄
                              法  官 李媛媛
正本係照原本作成。
不得上訴。
中    華    民    國    98    年    12    月    29    日
                              書記官 李華安

司法院資訊處製作；財團法人民間司法改革基金會備份。
